【裁判字號】    99,易,2340
【裁判日期】    991216
【裁判案由】    重利
【裁判全文】
臺灣高雄地方法院刑事判決              99年度易字第2340號
公  訴  人  臺灣高雄地方法院檢察署檢察官
被      告  黃金吉
選任辯護人  蕭永宏律師
上列被告因重利案件，經檢察官提起公訴（98年度偵字第31434
號），本院判決如下：
    主  文
黃金吉犯如附表一所示之拾壹罪，各處如附表一所示之刑。應執
行拘役壹佰貳拾日，如易科罰金，以銀元參佰元即新臺幣玖佰元
折算壹日。
其他被訴部分無罪。
    事  實
一、黃金吉基於收取重利之犯意，於附表一所示之時間、地點，
    趁附表一所示之人急需用錢之際，貸予如附表一所示之金錢
    ，而取得與原本顯不相當之重利，並對事後未能還款之梁家
    甄、黃金玉、萬偉國、鄭瓊雅、陳美惠等人，持渠等所開立
    之本票聲請本票裁定後，據以聲請強制執行債務人之財產。
    嗣於民國98年5 月21日，為警在高雄縣鳳山市○○路○段
    588 巷3 弄5 號黃金吉之住處內，持本院所核發之搜索票執
    行搜索查獲，並扣得梁家甄、黃金玉、萬偉國、鄭瓊雅、陳
    美惠等人所簽立之本票共計6 紙及黃金吉向法院聲請本票准
    許強制執行之裁定4 份、本票准許強制執行裁定之聲請狀1
    紙等，始悉上情。
二、案經鄭瓊雅訴請高雄縣政府警察局移送臺灣高雄地方法院檢
    察署檢察官偵查起訴。
    理  由
壹、有罪部分
一、按被告以外之人於審判外之陳述，雖不符刑事訴訟法第159
    條之1 至之4 等4 條之規定，而經當事人於審判程序同意作
    為證據，法院審酌該言詞陳述或書面陳述作成時之情況，認
    為適當者，亦得為證據；又當事人、代理人或辯護人於法院
    調查證據時，知有刑事訴訟法第159 條第1 項不得為證據之
    情形，而未於言詞辯論終結前聲明異議者，視為有前項之同
    意，同法第159 條之5 定有明文。本案下列所引用之供述及
    非供述證據，業經本院依法踐行調查證據程序，公訴人、被
    告均不爭執各該證據之證據能力，且迄本院言詞辯論終結前
    未就上開證據之證據能力聲明異議，又查無依法應排除其證
    據能力之情形，是後述所引用證據之證據能力均無疑義，依
    法自有證據能力，均得作為本案證據，先予敘明。
二、上開犯罪事實，業據被告於本院審理中坦承不諱（見本院易
    字卷第15頁背面、第21頁正背面），核與證人鄭瓊雅（見偵
    卷第27頁至第29頁）、張育祥（見偵卷第45頁至第47頁）、
    梁家甄（見偵卷第9 頁至第10頁）、陳美惠（見偵卷第12頁
    至第13頁）、萬偉國（見偵卷第6 頁至第7 頁）於偵查中之
    證述，證人林慶輝（見警卷第58頁至第61頁）、黃金玉（見
    警卷第199 頁至第201 頁）於警詢時之證述相符，並有被告
    對鄭瓊雅之民事聲請本票裁定狀、鄭瓊雅簽發票額新台幣（
    下同）12萬元之本票、鄭瓊雅簽立之切結書、聲明書、本院
    97年度票字第12155 號民事裁定影本各1 份（見警卷第22頁
    至第27頁、第38頁至第40頁）、梁家甄簽立之切結書、本院
    96年度票字第2890號民事裁定、梁家甄簽立之借據、讓渡書
    、梁家甄簽發票額32萬元、20萬9700元、10萬元之本票影本
    各1 份（見警卷第72頁至第78頁、第83頁）、陳美惠簽立之
    切結書、聲明書、黃登科簽立之切結書、陳美惠簽發票額25
    萬元之本票影本各1 份（見警卷第93頁至第99頁）、萬偉國
    簽發票額4 萬元、2 萬元、6 萬元之本票、本院97年度票字
    第83號民事裁定各1 分（見警卷第107 頁至第110 頁、第
    116 頁至第117 頁）、黃金玉簽發票額6 萬元之本票（見警
    卷第202 頁）、本院96年度票字第6619號民事裁定各1 份（
    見警卷第202 頁、第207 頁至第208 頁）可稽，足認被告自
    白與事實相符，被告犯行，洵堪認定，應依法論科。
三、被告為上開附表一編號一之行為後，刑法業於94年2 月2日
    修正公布部分條文，並於95年7 月1 日施行。依修正後刑法
    第2 條第1 項規定：「行為後法律有變更者，適用行為時之
    法律。但行為後之法律有利於行為人者，適用最有利於行為
    人之法律。」，又比較新舊法時，應就罪刑有關之共犯、牽
    連犯、連續犯、有無累犯加重、自首減輕暨其他法定加減原
    因與加減例等一切情形，綜其全部罪刑之結果而為比較，最
    高法院95年度第8 次刑庭會議決議可資參照。茲比較新舊法
    如下：
  (一)修正前刑法第344 條重利罪中罰金刑部分，關於罰金刑部分
    ，其最低刑度依修正前刑法第33條第5 款規定，為1 元以上
    ，經折算為新臺幣後，為新臺幣3 元以上，而修正後刑法第
    33條第5 款規定罰金為新臺幣1000元以上，較修正前為高，
    應以修正前之規定有利於被告。
  (二)修正前刑法第41條第1 項前段原規定：「犯最重本刑為5 年
    以下有期徒刑以下之刑之罪，而受6 個月以下有期徒刑或拘
    役之宣告，因身體、教育、職業、家庭之關係或其他正當事
    由，執行顯有困難者，得以1 元以上3 元以下折算1 日，易
    科罰金。」，且被告行為時之易科罰金折算標準，依修正前
    罰金罰鍰提高標準條例第2 條前段之規定，本係就其原定數
    額提高為100 倍折算1 日，故被告行為時之易科罰金折算標
    準乃以銀元300 元折算1 日，經折算後應以新臺幣900 元折
    算為1 日。惟修正後刑法第41條第1 項前段則改以：「犯最
    重本刑為5 年以下有期徒刑以下之刑之罪，而受6 個月以下
    有期徒刑或拘役之宣告者，得以新臺幣1,000 元、2,000 元
    或3,000 元折算1 日，易科罰金。」，乃就易科罰金之折算
    標準予以提高。修正前、後所定之易科罰金折算標準，以修
    正前之規定較有利於被告。而本件被告就附表一編號一所犯
    重利之罪刑應整體適用對被告較有利之修正前刑法，易科罰
    金部分亦應適用修正前刑法（參照最高法院95年第8 次刑事
    庭會議決議）。
  (三)又修正後刑法第34條第6 款，數罪併罰，宣告多數拘役，定
    應執行刑之規定，將上限自「不得逾四個月」修正為「不得
    逾一百二十日」，依其立法說明，僅涉文字修正。再比較修
    正前、後所定之易科罰金折算標準，以修正前之規定較有利
    於被告，業如前述。依定執行刑之立法意旨，一方面為執行
    刑之便利，他方面係為受刑人之利益，倘若被告先後犯罪，
    均得易科罰金，應擇有利受刑人之折算標準（最高法院84年
    度台非字第452 號判決意旨、臺灣高等法院暨所屬法院因應
    新修正刑法施行座談會提案第5 號意旨參照）。本件被告為
    上開附表一編號一之行為係在刑法修正前，其他行為則在刑
    法修正後，是本件應依最有利於行為人之法律，以被告行為
    時之易科罰金折算標準即新臺幣900 元折算1 日。
四、核被告所為，係犯刑法第344 條重利罪。被告11次重利犯行
    ，犯意各別，行為互殊，應分論併罰。爰審酌被告不思以勞
    力賺取生活所需，反任意貸款而收取重利，破壞社會正常交
    易秩序，且此舉極易迫使借款人因不堪債務壓迫鋌而走險，
    衍生社會問題，足以危害社會秩序，是其所為自應接受相當
    程度之刑事非難，惟其犯罪後坦認犯行，並有悔意，且被告
    並未涉暴行討債，而均係循民事程序向債務人催討債務，手
    段尚非甚為惡劣，且其所為之重利行為，尚無實質獲利等情
    ，業據被告於本院審理時陳述明確（見本院易字卷第21頁背
    面），及如附表一所示之被告所為重利行為之本金多寡、利
    息高低之情形，暨其犯罪之動機、目的、智識程度、生活狀
    況等一切情狀，分別量處如主文所示之刑，並諭知易科罰金
    之折算標準。被告為附表一編號一、編號二、編號三之1、
    編號三之2 （以上共4 次）之重利行為，均係在96年4 月24
    日前，合於中華民國九十六年罪犯減刑條例所定得予減刑之
    規定，應依同條例第2 條第1 項第3 款之規定減其刑為二分
    之一，並諭知易科罰金之折算標準。又按刑法修正將連續犯
    、牽連犯等規定悉予刪除，考其立法目的，係基於刑罰公平
    原則考量，杜絕僥倖犯罪心理，並避免鼓勵犯罪之誤解，乃
    改採一行為一罪一罰。是定其刑期時，除仍應就各別刑罰規
    範之目的、輕重罪間體系之平衡、整體犯罪非難評價、各行
    為彼此間之偶發性、與被告前科之關聯性、各行為所侵害法
    益之專屬性或同一性、數罪對法益侵害之加重效應、罪數所
    反映之被告人格特性與犯罪傾向、社會對特定犯罪例如一再
    殺人或販毒行為處罰之期待等，為綜合判斷外，尤須參酌上
    開實現刑罰公平性，以杜絕僥倖、減少犯罪之立法意旨，為
    妥適之裁量，倘違背此內部性界限，即屬權利濫用之違法（
    最高法院96年台上第7583號判決意旨參照）。本院考量被告
    上揭重利行為，所侵害法益之同質性較高、數罪對法益侵害
    之加重效應較低，及上述定應執行刑之原則等情形，定被告
    之應執行刑如主文，並諭知易科罰金之折算標準。至扣案物
    品未經檢察官聲請沒收，且扣案物品關於附表一所示之被害
    人之身分證影本，及相關之本票、切結書、借據、聲明書、
    讓渡書等物，均係借款人供作清償借款本息擔保之用，如借
    款人嗣後清償借款本息，被告仍須將該等物品返還，自難認
    係被告犯罪所得之物而屬其所有（最高法院92年度台上字第
    2923號判決參照）；其餘扣案物則無證據證明與本案有關，
    均不為沒收之喻知。
貳、無罪部分
一、公訴意旨略以：被告黃金吉基於收取重利之犯意，於附表二
    所示之時間、地點，趁附表所示之人急需用錢之際，貸予如
    附表二所示之金錢，而取得與原本顯不相當之重利。因認被
    告黃金吉涉犯刑法第344 條之重利罪嫌。
二、按被告未經審判證明有罪確定前，推定其為無罪；犯罪事實
    ，應依證據認定之，無證據不得認定犯罪事實。又不能證明
    被告犯罪或其行為不罰者應諭知無罪之判決，刑事訴訟法第
    154 條、第301 條第1 項分別定有明文。次按，認定犯罪事
    實所憑之證據，雖不以直接證據為限，間接證據亦包括在內
    ，然而無論直接證據或間接證據，其為訴訟上之證明，須於
    通常一般人均不致有所懷疑，而得確信其為真實之程度者，
    始得據為有罪之認定，倘其證明尚未達到此一程度，而有合
    理之懷疑存在時，即難遽採為不利被告之認定，最高法院著
    有76年臺上字第4986號判例可資參照。又依據刑事訴訟法第
    161 條第1 項規定，檢察官就被告犯罪事實，應負舉證責任
    ，並指出證明之方法。因此，檢察官對於起訴之犯罪事實，
    應負提出證據及說服之實質舉證責任。倘其所提出之證據，
    不足為被告有罪之積極證明，或其指出證明之方法，無從說
    服法院以形成被告有罪之心證，基於無罪推定之原則，自應
    為被告無罪判決之諭知，最高法院亦著有92年臺上字第128
    號判例可參。
三、公訴人認被告涉有上開罪嫌，無非係以告訴人劉玟君於偵查
    中之指證等，為其主要論據。惟按刑法第344 條重利罪成立
    之要件為乘人急迫、輕率或無經驗，貸以金錢或其他物品，
    取得與原本顯不相當之重利，而取得與原本顯不相當之重利
    ，係指就原本利率、時期核算及參酌當地之經濟狀況，較之
    一般債務之利息，顯有特殊之超額者而言（最高法院27年上
    字第520 號判例意旨參照）。經查：被告於附表二所示之時
    間、地點，趁附表二所示之人，貸予如附表二所示之金錢，
    並取得如表二所示之利息，為檢察官所認定之事實，並經被
    告坦承不諱（見本院易字卷第15頁背面、第21頁正背面），
    核與劉玫君於偵查中之證述（見偵卷第50頁至第51頁）相符
    ，並有劉玫君簽發票額新台幣30萬元之本票影本1 紙、劉玫
    君簽立之借據1 紙（見警卷第170 頁、第171 頁）、本院96
    年度票字第18008 號民事裁定（見警卷第175 頁至第177 頁
    ）可稽，足以認定。則被害人劉玟君向被告借款32萬元，利
    息30日為1 期，每期2000元，核其月息相當於0.625%，單利
    相當於年息為7.5%，與現行法定利息為年息5%，及一般銀行
    無擔保借款年息相較，尚無特殊超額之情形。依上揭說明，
    被告就其借款予被害人劉玟君32萬元，利息30日為1 期，每
    期2000元部分，尚與重利罪之規定不符。此外，復查無其他
    證據足使本院形成被告有上開重利犯行之確信，揆諸上揭法
    條及判例意旨，自難遽以刑法第344 條之重利罪相繩。綜上
    所述，上開部分不能證明被告犯罪，依法應為被告無罪之判
    決。
據上論斷，應依刑事訴訟法第299 條第1 項前段、第301 條第1
項，修正前刑法第41條第1 項前段、修正前罰金罰鍰提高標準條
例第1 條、廢止前罰金罰鍰提高標準條例第2 條，刑法第344 條
、第41條第1 項前段、第51條第6 款，刑法施行法第1 條之1，
中華民國九十六年罪犯減刑條例第2 條第1 項第3 款、第7 條、
第9 條、第10條判決如主文。
本案經檢察官陳建州到庭執行職務。
中    華    民    國    99    年    12    月    16    日
                  刑事第二庭    法  官  施盈志
以上正本證明與原本無異。
如不服本判決應於收受送達後10日內向本院提出上訴書狀，並應
敘述具體理由；如未敘述上訴理由者，應於上訴期間屆滿後20日
內向本院補提理由書（均須按他造當事人之人數附繕本）「切勿
逕送上級法院」。
中    華    民    國    99    年    12    月    16    日
                                書記官  林雅婷
附表一：
┌─┬─┬───┬───┬───┬─────┬──────┬──────────────┐
│編│起│被害人│借款時│借款金│利率      │擔保物品    │主文欄（宣告刑）            │
│號│訴│      │間    │額（新│          │            │                            │
│  │書│      │      │台幣）│          │            │                            │
│  │編│      │      │      │          │            │                            │
│  │號│      │      │      │          │            │                            │
├─┼─┼───┼───┼───┼─────┼──────┼──────────────┤
│一│一│梁家甄│95年1 │十萬元│實拿九萬元│以自己名義簽│黃金吉犯重利罪，處拘役肆拾日│
│  │  │      │月16日│      │，利息三十│發票面金額十│，如易科罰金，以銀元參佰元即│
│  │  │      │      │      │天一期，每│萬元之本票乙│新臺幣玖佰元折算壹日，減為拘│
│  │  │      │      │      │期一萬元。│張。        │役貳拾日，如易科罰金，以銀元│
│  │  │      │      │      │          │            │參佰元即新臺幣玖佰元折算壹日│
│  │  │      │      │      │          │            │。                          │
├─┼─┼───┼───┼───┼─────┼──────┼──────────────┤
│二│二│黃金玉│95年8 │六萬元│實拿四萬八│以自己名義簽│黃金吉犯重利罪，處拘役貳拾捌│
│  │  │      │月21日│      │千元，利息│發票面金額六│日，如易科罰金，以新臺幣壹仟│
│  │  │      │      │      │十天為一期│萬元之本票乙│元折算壹日，減為拘役拾肆日，│
│  │  │      │      │      │，每期二千│紙。        │如易科罰金，以新臺幣壹仟元折│
│  │  │      │      │      │          │            │算壹日。                    │
├─┼─┼───┼───┼───┼─────┼──────┼──────────────┤
│三│三│萬偉國│1.96年│1.二萬│1.實拿一萬│以自己名義簽│黃金吉犯重利罪，處拘役貳拾肆│
│1.│  │      │  4月 │  元  │八千元，利│發票面金額四│日，如易科罰金，以新臺幣壹仟│
│  │  │      │  15日│      │息十天為一│萬元之本票乙│元折算壹日，減為拘役拾貳日，│
│  │  │      │      │      │期，每期二│紙。        │如易科罰金，以新臺幣壹仟元折│
│  │  │      │      │      │千元。    │            │算壹日。                    │
├─┤  │      ├───┼───┼─────┼──────┼──────────────┤
│三│  │      │2.96年│2.一萬│2.實拿九千│以自己名義簽│黃金吉犯重利罪，處拘役貳拾日│
│2.│  │      │  4月 │  元  │元，利息十│發票面金額二│，如易科罰金，以新臺幣壹仟元│
│  │  │      │  20日│      │天為一期，│萬元之本票乙│折算壹日，減為拘役拾日，如易│
│  │  │      │      │      │每期一千元│紙。        │科罰金，以新臺幣壹仟元折算壹│
│  │  │      │      │      │。        │            │日。                        │
├─┼─┼───┼───┼───┼─────┼──────┼──────────────┤
│四│五│張育祥│1.97年│1.五萬│均實拿四萬│以自己名義簽│黃金吉犯重利罪，處拘役參拾日│
│1.│  │      │  2月 │  元  │元，利息十│發票面金額十│，如易科罰金，以新臺幣壹仟元│
│  │  │      │  某日│      │天為一期，│萬元之本票2 │折算壹日。                  │
│  │  │      │      │      │每期五千元│紙（張育祥還│                            │
├─┤  │      ├───┼───┤。        │款後業將2 紙├──────────────┤
│四│  │      │2.97年│2.五萬│          │本票取回丟棄│黃金吉犯重利罪，處拘役參拾日│
│2.│  │      │  某日│  元  │          │）。        │，如易科罰金，以新臺幣壹仟元│
│  │  │      │      │      │          │            │折算壹日。                  │
├─┼─┼───┼───┼───┼─────┼──────┼──────────────┤
│五│六│林慶輝│97年9 │三萬元│實拿二萬四│以自己名義簽│黃金吉犯重利罪，處拘役參拾日│
│  │  │（業於│月某日│      │千元，利息│發票面金額六│，如易科罰金，以新臺幣壹仟元│
│  │  │98年9 │      │      │十天為一期│萬元之本票乙│折算壹日。                  │
│  │  │月25日│      │      │，每期六千│紙（林慶輝還│                            │
│  │  │死亡）│      │      │元。      │款後業將本票│                            │
│  │  │      │      │      │          │取回丟棄）  │                            │
├─┼─┼───┼───┼───┼─────┼──────┼──────────────┤
│六│七│鄭瓊雅│1.97年│1.二萬│前兩次均實│1.以自己名義│黃金吉犯重利罪，處拘役貳拾肆│
│1.│  │      │  10月│  元  │拿一萬四千│  簽發票面金│日，如易科罰金，以新臺幣壹仟│
│  │  │      │  3日 │      │元，第三次│  額八萬元之│元折算壹日。                │
│  │  │      │      │      │實拿七千元│  本票乙紙  │                            │
├─┤  │      ├───┼───┤，三筆借款├──────┼──────────────┤
│六│  │      │2.97年│2.二萬│共五萬元，│2.以自己名義│                            │
│2.│  │      │  10月│  元  │利息以三十│  簽發票面金│黃金吉犯重利罪，處拘役貳拾肆│
│  │  │      │  5日 │      │天為一期，│  額十二萬元│日，如易科罰金，以新臺幣壹仟│
│  │  │      │      │      │每期一萬五│  之本票乙紙│元折算壹日。                │
├─┤  │      ├───┼───┤千元。    ├──────┼──────────────┤
│六│  │      │3.97年│3.一萬│          │3.未提供擔保│黃金吉犯重利罪，處拘役貳拾日│
│3.│  │      │  10月│  元  │          │  物。      │，如易科罰金，以新臺幣壹仟元│
│  │  │      │  9日 │      │          │            │折算壹日。                  │
├─┼─┼───┼───┼───┼─────┼──────┼──────────────┤
│七│八│陳美惠│97年12│二十五│實拿二十四│以自己名義簽│黃金吉犯重利罪，處拘役肆拾日│
│  │  │      │月2 日│萬元  │萬二千五百│發票面金額二│，如易科罰金，以新臺幣壹仟元│
│  │  │      │      │      │元，利息三│十五萬元之本│折算壹日。                  │
│  │  │      │      │      │十天為一期│票乙紙。    │                            │
│  │  │      │      │      │，每期七千│            │                            │
│  │  │      │      │      │五百元。  │            │                            │
└─┴─┴───┴───┴───┴─────┴──────┴──────────────┘
 附表二
┌─┬────┬───┬─────┬─────┬─────┬────────────┐
│編│起訴書附│被害人│借款時間  │借款金額（│利率      │擔保物品                │
│號│表之編號│      │          │新台幣）  │          │                        │
├─┼────┼───┼─────┼─────┼─────┼────────────┤
│一│四      │劉玟君│96年6月25 │三十二萬元│實拿三十二│以自己名義簽發票面金額三│
│  │        │      │日        │          │萬元，利息│十二萬元之本票乙紙（劉玟│
│  │        │      │          │          │三十天為一│君還款後業將本票取回丟棄│
│  │        │      │          │          │期，每期二│）。                    │
│  │        │      │          │          │千元。    │                        │
└─┴────┴───┴─────┴─────┴─────┴────────────┘
附錄本判決論罪之法條：
中華民國刑法第344條
（重利罪）
乘他人急迫、輕率或無經驗貸以金錢或其他物品，而取得與原本
顯不相當之重利者，處 1 年以下有期徒刑、拘役或科或併科 1
千元以下罰金。

司法院資訊處製作；財團法人民間司法改革基金會備份。
